【裁判字號】    89,上更(一),446
【裁判日期】    900606
【裁判案由】    殺人未遂等
【裁判全文】
臺灣高等法院臺中分院刑事判決                八十九年度上更(一)字第四四六號
    上  訴  人
    即  被  告  丁○○
    指定辯護人  本院公設辯護人甲○○
右上訴人因殺人未遂等案件，不服臺灣彰化地方法院中華民國八十六年九月五日第一
審判決（民國八十六年度訴字第八六號，起訴案號：臺灣彰化地方法院檢察署民國八
十五年度偵字第四八六六號），提起上訴，經最高法院第一次發回更審，本院判決如
左：
    主      文
原判決撤銷。
丁○○共同殺人未遂，處有期徒刑捌年。德製半自動型口徑八ＭＭ金屬模型槍壹枝及
土造金屬子彈顆均沒收。
    事      實
一、丁○○與己○○為表舅甥之親戚關係，並有金錢糾紛。己○○於八十五年五月下
    旬某日，至彰化縣埤頭鄉○○村○號路四四六巷十二之六號丁○○住處，向丁○○索討債務，為丁○○所拒絕，雙方發生爭執。己○○因而懷恨在心，意圖報復
    ，於八十五年六月二十三日凌晨一時許，夥同戊○○、庚○○、辛○○，由辛○○駕駛己○○承租之自用小客車，共同前往丁○○正在賭博之彰化縣埤頭鄉○○
    村○○路一五○號後方空地，將車輛停放在丁○○所有之ＰＯ－八七八七號紅色
    馬自達跑車旁，埋伏車內，欲俟機強制向丁○○討債，至同日凌晨一時四十五分
    許，丁○○外出發現己○○等人之埋伏，隨即返回，囑由不詳姓名之男子前往上
    開空地欲將上開紅色跑車駛離，己○○等人誤以為該男子係丁○○而由己○○、
    戊○○、庚○○下車上前阻止，經發現該男子並非丁○○，己○○等正欲返回原
    乘坐之自用小客車內，丁○○見機不可失，即夥同不詳姓名之成年男子一人，共
    同基於殺害己○○等四人之犯意聯絡，由該男子駕駛丁○○所有以其妻辜金英名
    義登記之ＰＦ－六五三七號白色雪佛蘭自用小客車駛近己○○等人，由坐於駕駛
    座旁之丁○○手持不詳姓名之人所有具有殺傷力之德製半自動型口徑八ＭＭ金屬
    模型槍向己○○等人射擊一槍，戊○○不及閃避，致右肩中彈受傷。己○○等人
    見狀，急忙返回車內，欲駕駛原車離開現場，丁○○再向己○○等射擊一槍未中
    。己○○等人加速逃離現場，丁○○及該另一不詳姓名之人駕駛ＰＦ－六五三七
    號自用小客車緊追在後，追至和豐村斗苑東路一處拱門處，丁○○射擊一槍未中
    ；於彰化縣北斗鎮○○路與中山路口紅綠燈處，丁○○再向己○○等射擊一槍未
    中；己○○等向中山路往溪州鄉方向逃離，丁○○等之汽車仍緊追在後，己○○
    等逃至北斗中山路卓綜合醫院附近，將汽車急掉頭由中山路往北行駛，丁○○又
    射擊二槍均未中，並將汽車掉頭繼續追逐己○○等；沿途在北斗鎮公所、北斗高
    中附近各射擊一槍，均未中，其中一槍射中己○○等之汽車輪胎，嗣追至彰化縣
    北斗鎮北斗分局附近並繞行一圈後始罷手駛離。己○○等隨即將戊○○送醫急救
    ，倖未死亡。嗣丁○○之友人丙○○意圖使丁○○隱匿免受刑事處分，於同日下
    午十一時三十分許，持上開具殺傷力之德製半自動型口徑八ＭＭ金屬模型槍一枝
    及土造金屬子彈三顆向彰化縣警察局北斗分局投案而頂替之（經原審法院另案判
    處有期徒刑六月確定在案），經警循線在彰化縣北斗鎮○○路○段二六三號巨蛋
    超商店門前尋獲上述土造金屬子彈之彈頭一顆。
二、案經彰化縣警察局北斗分局報告及戊○○訴由台灣彰化地方法院檢察署檢察官偵
    查起訴。
    理      由
一、上開上訴人即被告丁○○乘坐上開由不詳姓名之人駕駛之ＰＦ－六五三七號自用
    小客車持槍射擊被害人己○○、戊○○、庚○○、辛○○，戊○○被射中一槍受
    傷，被告仍續乘坐該車持槍追殺被害人四人之犯罪事實，業據己○○指述明確，
    戊○○、庚○○、辛○○除就係遭何人追殺部分陳稱看不清楚外，所述如何遭人
    槍擊追殺及戊○○如何受傷等情節，與己○○之指證大致相符。戊○○因受槍擊
    致右肩槍傷，亦有診斷證明書影本一份在卷可稽（見原審卷第一百三十七頁）。
二、被告雖矢口否認有上開殺人未遂等犯行，辯稱：其在案發當時正在王魁家泡茶，
    並未外出槍擊被害人等，扣案之上開金屬模型槍及土造子彈並非其所有云云。查
    ：
  (一)證人即被害人己○○於警訊時證稱：「我們在埤頭鄉○○村○○○路一五○號後
    空地看到『黑龜』 (指被告）所駕紅色跑車，我們便把車停在旁邊，要等黑龜出
    現．．．我有看見黑龜走出來，一下子黑龜又走回去，當時黑龜有看到我．．．
    又經過約十分鐘．．．我們三人便回頭欲回車內，這時有一部白色車輛 (廠牌雪
    佛蘭）急駛到我們車輛旁，距離約十公尺，我有看見黑龜坐在白色車輛右前座處
    ，手拿一把槍向我們射擊，黑龜開第一槍便射中戊○○的人右肩處．．．我有目
    睹丁○○開槍沒錯。」 (偵查卷第四十、四十一頁）於偵查中證稱：「我、戊○○、庚○○、辛○○在埤頭鄉○○村○○路一五○號後空地埋伏等候丁○○，後
    來丁○○走出見我們又走回去賭場，不久就有二名男子出來要開車，．．．後來
    我確定不是丁○○之後，我們就掉頭走回去，此時巷內有一白色車慢慢駛近，就
    在我們要上車之際，我看見丁○○坐在駕駛座旁，右手持槍，自車窗往我們開一
    槍，擊中戊○○右肩．．．我有看見他坐在駕駛座旁開槍，身著條淺紋休閒服，
    套穿式。他是我外婆那邊的親戚，要叫他表舅。」 (同卷第五五、五六頁）於原
    審證稱：「．．．到了埤頭鄉○○村○○路一五○號後方空地．．．我們下來要
    去找丁○○時，發見丁○○要來開車，丁○○看見我們就又走回去，後來又來了
    一個人來開紅色跑車，我們以為是丁○○，所以我們四人都下去要問他，結果那
    人不是丁○○，我們就沒有作聲，後來又看見後面一輛白色車離我們將近二十公
    尺，在車上右前座的人開槍，而開槍的人確定就是丁○○，因丁○○是我表舅，
    他穿的衣服我認得，且那邊有路燈，丁○○開槍時人有鑽出車外。」（原審卷第
    五四頁)於本院前審證稱：「  (開槍之人確定是丁○○？）確定是丁○○。」 (
  本院前審卷第四九頁）於本院本審證稱：「當天在埤頭鄉○○村○○路一五○號
    他在那邊聊天，我的朋友戊○○、辛○○、庚○○要找他討債．．．因為他有很
    多朋友在家，我就沒有進去，後來我看見他出來開車，他發現我們就把車開走，
    繞了一圈又回來，當時他開了一部喜美（應為雪佛蘭）白色的車子，回來之後他
    就開槍。當時他是先看見我們再跑回屋裡，再出來開車後繞了一圈，他有把車窗
    搖下來，且當地路燈很大，我看得出來是他，他持哪把槍我要看就知道。他車窗
    搖下來，把頭伸出來，可以看清楚是他。因為路燈很亮，我看清楚是他。距離法
    庭的一、二倍長。」 (本院本審卷第五九、六○頁）己○○就被告開槍時之距離
    雖先後證稱不同，但本事件事出突然，非己○○當時所預料，且己○○等係在慌
    亂中逃離現場，則己○○於事後追想當時之距離，估計難免有誤差，但對於被告
    如何於發現渠等埋伏在上開地點後即乘坐ＰＦ－六五三七號自用小客車槍擊渠等
    情指證綦詳，應可採信。
  (二)證人即被害人戊○○、庚○○、辛○○雖均陳稱不認識丁○○，未看清楚開槍者
    係何人，惟庚○○於案發後當天下午警訊時即供稱：「我有聽『阿江』 (指己○○）稱是『黑龜』 (指被告)沒有錯誤。」 (見警訊卷)於審理中證稱：「有看見
    開槍的人穿的衣服的顏色，因那邊有燈，且車窗搖下來，開槍的人所穿的衣服是
    咖啡色、白色及藍色的橫條紋．．．因為他開槍時剛好站在水銀燈下，所以我有
    看見他所穿的衣服。」等語（原審卷第十六頁及本院卷第三十五頁至第三十七頁
    ）。證人辛○○於原審八十六年三月二十一日訊問時證稱：「我沒有看到開槍的
    人的樣子，只看到一個黑人影，人是矮矮的，己○○有說「黑龜」開槍了，趕快
    走，因己○○與「黑龜」丁○○是表兄弟 (應為表甥舅關係），所以己○○就認
    出丁○○開槍」等語（原審卷第四十頁）。按本件案發當時，雖已是深夜，但開
    槍射擊者為求擊中目標，必須將身體伸出車外，而依證人等之供述，當時路燈明
    亮，原審法院履勘槍擊現場即彰化縣埤頭鄉○○村○○路一五○號後方空地，亦
    查明附近有三盞水銀燈，有原審八十六年六月二十五日刑事勘驗筆錄、現場圖及
    照片六張等在卷可參（原審卷第一百零一頁至第一百零四頁），被告既能於車輛
    行駛中射中戊○○右肩，距離自應不遠。據己○○於警訊中供稱其等距離開槍者
    所乘坐之車輛距離約十或二十公尺，證人等一致聲稱能看出開槍者身材及所著衣
    服之式樣顏色，應可採信。且己○○與被告為表甥舅之親戚關係，熟悉被告之身
    形及穿著，二人適於不久前發生糾紛，此次己○○前往即係為向被告尋仇，己○○指認開槍者係被告，應不致於錯誤。而被告身高一百六十二公分，本院觀察其
    身材符合辛○○之描述，卷附被告於案發當天陪同丙○○自首時在警局拍攝之口
    卡照片所著上衣即係橫條紋，雖因照片為黑白，不能辨別顏色，但仍可分辨該上
    衣為深色與淺色相間之橫條紋（見偵查卷第六一頁），與證人供述開槍者所著衣
    服為「咖啡色、白色及藍色」之深淺相間橫條紋相符，被告亦不否認有庚○○所
    描述之上衣，可見證人辛○○、庚○○目擊之「開槍之人所穿的衣服是咖啡色、
    白色及藍色的橫條紋」的「矮矮的」人確係被告。
  (三)本件案發後，被告之友人丙○○於當天晚上十一時三十分許，由被告陪同，持上
    開德製半自動型口徑八ＭＭ金屬模型槍一枝及土造金屬子彈三顆，向彰化縣警察
    局北斗分局表明自首，自稱係持槍追殺被害人等之人，依其陳述之情節略以：案
    發前其與被告及友人「阿友」在埤頭鄉○○村○○路一五○號王魁住處聊天，其
    囑「阿友」將該住處後方空地之汽車駛至王魁住處門前，嗣其外出查看，發現「
    阿友」被不詳男子二人持刀押著，該不詳姓名之人並向其衝來，其情急之下連開
    二槍，因而誤傷對方，對方受傷逃離現場，其亦因害怕而持上開德製八釐米手槍
    、彈匣及子彈八發，駕駛丁○○所有以其妻辜金英名義登記之ＰＦ－六五三七號
    白白色雪佛蘭自用小客車離開現場，在北斗中山路巨蛋超商店前與被害人等不期
    而遇，乃一邊開車一邊開槍，阻止對方尋仇，開了三槍，未傷到人等語（見警訊
    卷）。被告陪同丙○○自首，亦同時於警訊時供稱其於案發前當時正在王魁住處
    聊天，查覺有四人埋伏在其所有之ＰＯ－八七八七號紅色跑車旁埋伏，乃託友人
    「阿友」、「殺牛」將車駛離，因「阿友」被控制，丙○○即開槍射擊，致戊○○右肩中彈，丙○○並駕駛其所有之ＰＦ－六五三七號自用小客車追逐被害人等
    等語（見警訊卷）。惟丙○○於本件槍擊案發生時並不在現場，與戊○○被射殺
    案無關，業經臺灣彰化地方法院檢察署檢察官查明，就其自首殺人未遂案不起訴
    處分確定 (八十五年度偵字第四八六六號，見偵查卷第一百十一頁至第一百十二
    頁）。丙○○於案發時既不在現場，乃竟於案發後不足廿四小時內，由丁○○陪
    同，持槍向警方自首，所供於現場開二槍、駕駛ＰＦ－六五三七號自用小客車離
    開現場，一路追逐被害人等，及在北斗中山北路再度開槍等情節，皆與被害人等
    之指述相符，顯係明知何人犯罪並犯罪內容而有意隱匿該犯罪之人。其因頂替上
    開犯罪，亦經台灣彰化地方法院判處有期徒刑六月確定，業經本院調閱上開案卷
    查明。據丙○○於原法院審理該頂替案時供稱：「我沒有做 (指本件殺人案）。
    」「當時因為我有七個月的麻藥要執行，丁○○因有財物方面要處理，且丁○○
    說本案只是傷害案件，所以要我去投案。是丁○○要我去投案，投案的情節是丁○○當天晚上告訴我的，槍及子彈也是丁○○拿給我的，是在埤頭丁○○朋友家
    交給我的。」 (原法院八十六年度訴緝字第一○八號卷第十四頁）又於本院八十
    六年度感抗字第一號感訓處分案件調查時供稱：「．．．我是替丁○○頂罪，當
    時是丁○○說這只是傷害案件，且我有一麻藥案件要執行，所以我基於朋友情義
    才替丁○○頂罪．．．本件案件是丁○○告訴我事情發生之情形，所以我才知道
    案發之情形。」等語 (八十六年三月二十五日筆錄）。丙○○復於本院本審到庭
    供稱：「 (為何你去自首，說本件槍擊案是你犯的？）那時我因另案須去服刑，
    丁○○找我，說為了賭場的事，發生槍擊，有人受傷，要我到警局扛罪，並交給
    我一把槍，我基於朋友道義，因為賭場的事，也是我的事，所以就同他去。至於
    槍是丁○○的，或是朋友交給他的，我不清楚。丁○○沒有告訴我該案誰犯的，
    他只說賭場發生事情，我只知道是槍擊案，不知道經過情形如何，也沒詳細問他
    經過。很多人，包括丁○○陪我去自首。」  (本院本審卷第一一四、一一五頁)
    參諸上訴人陪同丙○○自首，所述發現有四人在其所有之紅色自用小客車旁埋伏
    ，其令友人前去空地開車，丙○○駕駛其所有之ＰＦ－六五三七號自用小客車追
    逐被害人等情節，較諸丙○○之供述更為詳盡，顯係親身經歷。否則被告若與本
    件槍擊案無關，亦無要求丙○○出面頂替之理。被告於案發當時在槍擊現場，且
    係乘坐ＰＦ－六五三七號自用小客車持槍追逐射殺被害人等之人，應可認定。
  (四)被告於本院本審辯稱己○○於案發後曾向其索取三十萬元，並表示如不給，就要
    將其咬出來，其僅給予十萬元，己○○不滿，故而為不利被告之供述云云，聲請
    訊問證人即鄉鎮調解委員吳清財，惟吳清財證稱僅就二人共同投資事業之財務糾
    紛為調解，不知槍擊事，事後丁○○有由伊經手交付己○○十萬元等語 (本院本
    審卷第八一頁以下），吳清財所供，尚不足以證明己○○有以誣告被告犯罪要脅
    被告情事。而丙○○於案發當日即已向警方頂替，被告自承有於事後應己○○之
    要求交付十萬元予己○○，係為支付戊○○醫藥費 (本院本審卷第八四頁），可
    見被告自知理虧，否則倘若戊○○之受傷與被告無關，被告何須支付此十萬元。
    至證人即被告之父張清桐證稱己○○於八十五年五月間曾要向被告借用一百萬元
    ，被告未允借，己○○出言不遜因而遭被告毆打二下等情，但其係被告之父，所
    為證詞，不免偏頗，且其所為證詞，不足為被告並無上開犯行之有利證明。另證
    人即被告之妻辜金英證稱案發當時其並不在現場，不知己○○有無向被告借錢之
    事等語（見本院卷第六十七頁反面至第六十八頁），均無法為被告有利之證明。
    另證人陳振興於偵查中結證稱其於八十五年六月二十二日下午十時許，曾與被告
    一起至彰化縣埤頭鄉案外人王魁之住處與喝茶，丙○○於約近一時許離開，丁○○直至伊於翌日上午二時許離去時仍未離去云云，與證人李天有於偵查中證稱當
    天晚上十、十一時間在王魁住處泡荼，丙○○在場，其在王魁住處外店面碰到丁○○，丁○○剛好要離開，其喝了一杯茶約二分鐘後離去，至埤頭鄉○○路朋友
    住處聊天，次日凌晨一時許至王魁住處後面準備開車回家，走到車旁就被二名男
    子持刀押住問說黑龜（指丁○○）在那，我說不知道等語，然丙○○於案發時並
    不在場，係事後經丁○○告知始知悉本案始末，已如前述，乃證人陳振興、李天
    有均證稱丙○○有一起在王魁住處泡茶，與事實不符，對丁○○部分則分別證
    稱丁○○直至二時許仍未離去、丁○○於十、十一時間離去云云，顯然矛盾，無
    非係為配合丙○○頂春犯罪及為丁○○脫罪而為偽證，均不可採。
  (五)被告持槍向被害人等射擊，於射中戊○○右肩後，仍不罷手，除於原案發處再射
    擊一槍外，續乘車追逐被害人等，沿途又陸續開槍擊射六槍，業據被害人等供述
    明確，核與被告陪同丙○○槍一支及子彈三顆自首時二人供述情節大致相符，
    據其二人供稱該槍枝即供本件作案用槍，被告係持該槍枝射殺被害人等，應無可
    疑。該槍枝經扣案並送請內政部警政署刑事警察局鑑定結果，係德製半自動型口
    徑八ＭＭ金屬模型槍，主要材質為金屬，槍管貫通，機械性能良好，能發射同口
    徑子彈，具殺傷力，殺傷威力與制式手槍相若，土造金屬子彈經鑑定結果均係口
    徑八ＭＭ空包彈加裝圓錐狀直徑約五‧八五ＭＭ之金屬彈頭而成，結構完整，具
    殺傷力，並有內政部警政署刑事警察局鑑驗通知書一份在卷可稽（見偵查卷第四
    十五頁）。以殺傷威力與制式手槍相若之金屬模型槍朝人射擊，有致人喪失生命
    之虞，被告明知該槍枝具殺傷力，仍填充多發子彈，由不詳姓名之人駕車，由被
    告持該槍射擊被害人等，被告主觀上具有殺人之犯意甚明。戊○○被射中右肩，
    有彰化基督教醫院診斷證明書記載「右肩槍傷」在卷可憑。被告有本件殺人未遂
    犯行，事證明確，堪予認定。
三、核被告所為係犯刑法第二百七十一條第二項、第一項之殺人未遂罪及八十五年九
    月二十五日修正公布前槍彈藥刀械管制條例第十條第三項未經許可無故持有可
    發射子彈具有殺傷力之金屬模型槍罪，同條例第十一條第三項之未經許可無故持
    有子彈罪 (詳後述）。其同時未經許可無故持有具有殺傷力之金屬模型槍及未經
    許可無故持有子彈，係為想像競合犯，應從情節較重之未經許可無故持有具有殺
    傷力之金屬模型槍罪處斷。其意圖殺害被害人等而持槍彈同時向被害人等射擊，
  係一行為觸犯數罪名，屬同種想像競合犯，應論以一殺人未遂罪。被告否認槍擊
    被害人等之槍彈係其所有，丙○○於警訊自首時供稱係顏貽誠生前交付，於本院
    供稱不知何人所有，且查無其他證據足資證明被告於本件槍擊案發前已持有該槍
    彈，則被告無故持有具有殺傷力之金屬模型槍及子彈罪與殺人未遂罪間應係有方
    法結果之牽連關係，應從一重之殺人未遂罪處斷，公訴人認上開二罪係另行起意
    ，應予併罰，尚有誤會。至其著手於殺人犯行，而未遂其目的，應依未遂犯之規
    定減輕其刑。被告夥同姓名不詳成年男子一人，由該不詳姓名之人駕車，被告乘
    坐車內持該槍向被害人等射擊，共同追逐射殺被害人等，顯有無故持有槍彈及殺
    人之犯意聯絡及行為分擔，均為共同正犯。原審予以論罪科刑，固非無見，惟上
    開金屬模型槍並非可供軍用，原審認此部分係犯刑法第一百八十七條之加重危險
    物品罪，適用法律顯有違誤。而被告持上開槍彈向被害人等四人射擊，為同種想
    像競合犯，與已成年之不詳姓名男子間具有犯意聯絡及行為分擔之共同正犯關係
    ，原審疏未論以同種想像競合犯及共同正犯，均有未合。又槍彈藥刀械管制條
    例經於八十五年九月二十五日、八十六年十一月二十四日、八十九年七月五日三
    度修正公布（詳如後述），原審未為新舊法律之比較適用，亦有可議。被告上訴
    意旨否認犯罪，雖無理由，但原判決既有上述可議之處，應由本院將原判決撤銷
    改判。爰審酌被告因細故即開槍射擊並沿途開槍追殺告訴人及被害人己○○等四
    人，公然行兇，無視他人之生命安全，犯後又勾串丙○○出面頂替，惡性非輕及
    犯後否認犯罪，不知悔悟等一切情狀，量處如主文第二項所示之刑，以示懲儆。
    扣案之上開德製半自動型口徑八ＭＭ金屬模型槍一枝及土造金屬子彈三顆係違禁
    物，應宣告沒收。另扣案之土造金屬子彈之彈頭一顆並非違禁物，且非供犯罪所
    用或所得之物，故不併予宣告沒收，併此明。
四、槍彈藥刀械管制條例業經於八十五年九月二十五日、八十六年十一月二十四日
    、八十九年七月五日三度修正公布，經比較其輕重結果以修正前之規定對被告較
    為有利，依刑法第二條第一項但書之規定應適用八十五年九月二十五日修正公布
    前之槍彈藥刀械管制條例處斷。另法院就同一罪刑所適用之法律，無論係對罪
    或刑（包括主刑、從刑、或刑之加重、減輕、或免除等項）或保安處分，除法律
    別有規定外，均應本統一性或整體性之原則，予以適用。查被告雖犯有上開未經
    許可無故持有可發射子彈具有殺傷力之金屬模型槍罪，但因與殺人未遂罪係牽連
    犯，經比較結果，所宣告之罪名為殺人未遂罪，並非未經許可無故持有可發射子
    彈具有殺傷力之金屬模型槍，故無修正後槍彈藥刀械管制條例第十九條第一項
    令入勞動場所強制工作三年之適用，附此敘明。
五、丁○○經合法傳喚，未於言詞辯論期日到場，不待其陳述，逕行判決。
據上論斷，應依刑事訴訟法第三百七十一條、第三百六十九條第一項前段、第三百六
十四條、第二百九十九條第一項前段，修正前槍砲彈藥刀械管制條例第十條第三項、
第十一條第三項、刑法二條第一項但書、第十一條前段、第二十八條、第二百七十一
條第一項、第二項、第五十五條、第二十六條前段、第三十八條第一項第一款，判決
如主文。
本案經檢察官乙○○到庭執行職務。
中      華      民      國      九十     年       六      月     六     日
                                  臺灣高等法院臺中分院刑事第九庭
                                        審判長法  官  陳  筱  珮
                                              法  官  趙  春  碧
                                      法  官  康  應  龍
右正本證明與原本無異。
如不服本判決應於收受送達後十日內向本院提出上訴書狀，其未敘述上訴之理由者並
得於提起上訴後十日內向本院補提理由書（均須按他造當事人之人數附繕本）。
                                              書記官  林  世  傑
中      華      民      國      九十     年       六      月     七     日
                                                                        Ｉ


司法院資訊處製作；財團法人民間司法改革基金會備份。
